---
title: "Tutorial agriGLMflow: fluxos completos de modelagem para experimentos agronômicos"
subtitle: "Do planejamento à inferência em português"
author: "Walter E. Pereira e Magali H. P. Martinez"
date: today
format:
  html:
    toc: true
    number-sections: true
    code-fold: show
    embed-resources: true
    theme: cosmo
execute:
  echo: true
  warning: false
  message: false
  eval: true
---

```{r setup, include=FALSE}
knitr::opts_chunk$set(
  collapse = TRUE,
  comment = "#>",
  fig.width = 8,
  fig.height = 5,
  fig.align = "center"
)
set.seed(2026)
# Carregar pacote via devtools (durante desenvolvimento)
if (requireNamespace("agriGLMflow", quietly = TRUE)) {
  library(agriGLMflow)
} else {
  devtools::load_all(system.file(package = "agriGLMflow"), quiet = TRUE)
}
```

## Introdução {.unnumbered}

Este tutorial mostra, passo a passo, como usar o pacote `agriGLMflow` para
analisar experimentos agronômicos. Cada seção começa por uma **pergunta do
domínio**, mostra os dados antes das fórmulas, e conduz a análise completa
até a inferência e os gráficos.

**O que você vai aprender:**

- Como declarar o delineamento experimental corretamente
- Como identificar a família de distribuição adequada
- Como ajustar modelos e comparar motores estatísticos
- Como fazer inferência pós-modelo (médias, contrastes, tendências)
- Como gerar gráficos de qualidade para publicação

```{r}
packageVersion("agriGLMflow")
R.version.string
```

## Fluxo 1: Fator qualitativo (RCBD com contagens) {.unnumbered}

### Pergunta do domínio

> Um biofertilizante reduz a infestação de insetos em cultura de feijoeiro?
> O efeito é consistente entre blocos?

### 1.1 Preparar os dados

```{r}
# Carregar dados de contagem de insetos
data("agri_insects", package = "agriGLMflow")

# Primeiras linhas
head(agri_insects, 10)

# Resumo por tratamento
aggregate(insects ~ treatment, data = agri_insects,
          FUN = function(x) c(media = mean(x), dp = sd(x), n = length(x)))
```

### 1.2 Declarar o delineamento

```{r}
# Criar objeto de delineamento RCBD
des <- agri_design(
  data = agri_insects,
  design = "rcbd",
  treatment = treatment,
  block = block
)
print(des)
```

### 1.3 Caracterizar a resposta

```{r}
# Caracterizar a variável resposta (contagens)
resp <- agri_response(
  data = agri_insects,
  response = "insects"
)
print(resp)
```

### 1.4 Identificar famílias candidatas

```{r}
# Quais famílias são adequadas para contagens inteiras não negativas?
cands <- agri_family_candidates(resp, tier = 1L)
print(cands)
```

### 1.5 Ajustar o modelo

```{r}
# Ajustar modelo com família auto (seleção automática)
# O objeto resp (agri_response) é passado diretamente
fit <- agri_model(
  data = agri_insects,
  response = resp,
  design = des,
  family = "auto"
)

# Resumo do ajuste
summary(fit$engine_fit)
```

### 1.6 Diagnóstico

```{r}
# Diagnóstico completo
diag <- agri_diagnose(fit)
print(diag)
```

### 1.7 Inferência pós-modelo

```{r}
# Médias marginais por tratamento
emm <- agri_means(fit, specs = ~ treatment, scale = "response")
print(emm)
```

```{r}
# Contrastes de Tukey (pares de tratamentos)
# Nota: para modelos glmmTMB Poisson com bloco, os contrastes
# podem requerer specs explícitos
contr <- tryCatch(
  agri_contrasts(fit, specs = ~ treatment, method = "pairwise",
                 adjust = "tukey", scale = "response"),
  error = function(e) {
    cat("Contrastes via emmeans direto:\n")
    emmeans::emmeans(fit$engine_fit, pairwise ~ treatment, type = "response")
  }
)
print(contr)
```

### 1.8 Gráficos

```{r}
#| fig-cap: "Médias marginais por tratamento com intervalos de confiança"
# Gráfico de médias com ggplot2 diretamente
library(ggplot2)
emm_df <- emm$table
ggplot(emm_df, aes(x = treatment, y = response)) +
  geom_point(size = 3) +
  geom_errorbar(aes(ymin = asymp.LCL, ymax = asymp.UCL), width = 0.2) +
  labs(x = "Tratamento", y = "Média de insetos",
       title = "Médias marginais por tratamento") +
  theme_minimal()
```

```{r}
#| fig-cap: "Diagnóstico de resíduos"
# Gráfico de resíduos com ggplot2
# Para glmmTMB, usar fitted() e residuals()
resid_df <- data.frame(
  fitted = fitted(fit$engine_fit),
  residuals = residuals(fit$engine_fit, type = "pearson")
)
ggplot(resid_df, aes(x = fitted, y = residuals)) +
  geom_point() +
  geom_hline(yintercept = 0, linetype = "dashed") +
  geom_smooth(se = FALSE, color = "red") +
  labs(x = "Valores ajustados", y = "Resíduos de Pearson",
       title = "Resíduos vs Valores Ajustados") +
  theme_minimal()
```

### Lição

> Para contagens com efeito de bloco, o modelo Poisson com bloco aleatório
> preserva a unidade experimental e fornece estimativas com validade estatística.
> Não use `aov()` para contagens: ele assume normalidade.

## Fluxo 2: Fator quantitativo (regressão dose-resposta) {.unnumbered}

### Pergunta do domínio

> Qual a dose ideal de nitrogênio que maximiza a produtividade?
> A resposta segue uma curva quadrática com platô?

### 2.1 Preparar os dados

```{r}
data("agri_dose", package = "agriGLMflow")
head(agri_dose)

# Gráfico exploratório
plot(yield ~ dose, data = agri_dose,
     main = "Produtividade vs Dose de Nitrogênio",
     xlab = "Dose (kg/ha)", ylab = "Produtividade (t/ha)")
```

### 2.2 Ajustar modelos de regressão

```{r}
# Modelo quadrático
fit_quad <- agri_regression(
  data = agri_dose,
  response = "yield",
  x = "dose",
  model = "quadratic"
)

# Resumo com parâmetros e alvos agronômicos
print(fit_quad)
```

### 2.3 Comparar modelos

```{r}
# Ajustar também um modelo linear-plateau
fit_lp <- agri_regression(
  data = agri_dose,
  response = "yield",
  x = "dose",
  model = "linear_plateau"
)

# Comparar qualidades de ajuste
# Para modelos nls, verificar estrutura do summary
cat("Quadrático - resumo do ajuste:\n")
s_q <- summary(fit_quad$fit)
cat("  R²:", round(s_q$r.squared %||% NA, 4), "\n")
cat("  RMSE:", round(s_q$sigma %||% NA, 4), "\n")

cat("\nLinear-Plateau - resumo:\n")
s_lp <- summary(fit_lp$fit)
cat("  Parâmetros:\n")
print(coef(s_lp))

# Mostrar parâmetros do modelo quadrático
cat("\nParâmetros quadráticos:\n")
print(coef(fit_quad$fit))
```

### 2.4 Gráfico da regressão

```{r}
#| fig-cap: "Curva de regressão quadrática"
# Gráfico da regressão com ggplot2
newdata <- data.frame(dose = seq(min(agri_dose$dose), max(agri_dose$dose), length.out = 100))
pred <- predict(fit_quad$fit, newdata = newdata, se.fit = TRUE)
newdata$yield_pred <- pred$fit
newdata$yield_se <- pred$se.fit

ggplot(agri_dose, aes(x = dose, y = yield)) +
  geom_point() +
  geom_line(data = newdata, aes(x = dose, y = yield_pred), color = "blue") +
  geom_ribbon(data = newdata, aes(x = dose, ymin = yield_pred - 1.96*yield_se,
                                   ymax = yield_pred + 1.96*yield_se),
              inherit.aes = FALSE, alpha = 0.2) +
  labs(x = "Dose (kg/ha)", y = "Produtividade (t/ha)",
       title = "Regressão quadrática dose-resposta") +
  theme_minimal()
```

### Lição

> Variáveis como dose, tempo ou taxa permanecem quantitativas por padrão.
> Não converta silenciosamente em fator: isso perde informação e poder
> estatístico.

## Fluxo 3: Comparação de motores estatísticos {.unnumbered}

### Pergunta do domínio

> Para dados de proporção de cobertura do solo, qual motor estatístico
> produz o melhor ajuste? Betareg, GAMLSS ou glmmTMB?

### 3.1 Preparar os dados

```{r}
data("agri_cover", package = "agriGLMflow")
head(agri_cover)

# Verificar limites da proporção
range(agri_cover$cover)
```

### 3.2 Ajustar com múltiplos motores

```{r}
# Betareg
fit_br <- tryCatch(
  agri_model(data = agri_cover, response = "cover",
             formula = cover ~ treatment, family = "extended_beta",
             engine = "betareg"),
  error = function(e) NULL
)

# glmmTMB beta
fit_tm <- tryCatch(
  agri_model(data = agri_cover, response = "cover",
             formula = cover ~ treatment, family = "beta",
             engine = "glmmTMB"),
  error = function(e) NULL
)

# GAMLSS beta
fit_ga <- tryCatch(
  agri_model(data = agri_cover, response = "cover",
             formula = cover ~ treatment, family = "BEINF",
             engine = "gamlss"),
  error = function(e) NULL
)

# Verificar quais ajustes foram bem-sucedidos
cat("betareg:", !is.null(fit_br), "\n")
cat("glmmTMB:", !is.null(fit_tm), "\n")
cat("gamlss:", !is.null(fit_ga), "\n")
```

### 3.3 Tabela comparativa de métricas

```{r}
# Construir tabela de comparação
metricas <- data.frame(
  Motor = character(),
  AIC = numeric(),
  logLik = numeric(),
  stringsAsFactors = FALSE
)

if (!is.null(fit_br)) {
  metricas <- rbind(metricas, data.frame(
    Motor = "betareg", AIC = AIC(fit_br$engine_fit),
    logLik = as.numeric(logLik(fit_br$engine_fit))
  ))
}
if (!is.null(fit_tm)) {
  metricas <- rbind(metricas, data.frame(
    Motor = "glmmTMB", AIC = AIC(fit_tm$engine_fit),
    logLik = as.numeric(logLik(fit_tm$engine_fit))
  ))
}
if (!is.null(fit_ga)) {
  metricas <- rbind(metricas, data.frame(
    Motor = "gamlss", AIC = AIC(fit_ga$engine_fit),
    logLik = as.numeric(logLik(fit_ga$engine_fit))
  ))
}

metricas <- metricas[order(metricas$AIC), ]
print(metricas)
```

### Lição

> A tabela de métricas é **honesta**: inclui todos os motores testados,
> mesmo quando um destoa. Um AIC muito diferente pode indicar parametrização
> diferente, não necessariamente melhor ajuste. Sempre verifique a
> parametrização de cada backend antes de comparar.

## Fluxo 4: Diagnóstico e sensibilidade {.unnumbered}

### Pergunta do domínio

> O modelo de contagens está adequado? Há superdispersão ou excesso de zeros?

### 4.1 Diagnóstico detalhado

```{r}
# Usar o ajuste do Fluxo 1
diag <- agri_diagnose(fit, simulate = TRUE, nsim = 100)

# Status geral
cat("Status geral:", diag$status, "\n")

# Componentes do diagnóstico
names(diag)
```

### 4.2 Sensibilidade a famílias alternativas

```{r}
# Testar famílias alternativas para verificar robustez
# Nota: agri_sensitivity pode falhar com certas combinações
sens <- tryCatch(
  agri_sensitivity(fit, families = c("poisson", "nbinom2", "nbinom1")),
  error = function(e) {
    cat("Sensibilidade não disponível:", conditionMessage(e), "\n")
    NULL
  }
)
if (!is.null(sens)) print(sens)
```

### 4.3 Validação cruzada

```{r}
# Validação cruzada com 5 dobras, respeitando blocos
cv_result <- agri_cv(fit, v = 5L, unit = "block")
print(cv_result)
```

### Lição

> Um diagnóstico aceitável não garante o melhor modelo; ele garante que o
> modelo não tem problemas evidentes. Compare sempre com famílias alternativas
> usando métricas de predição.

## Encerramento {.unnumbered}

### Fluxo completo do pacote

```{mermaid}
graph TD
    A[Dados brutos] --> B[agri_design]
    B --> C[agri_response]
    C --> D[agri_family_scan]
    D --> E[agri_model]
    E --> F[agri_diagnose]
    F --> G[agri_means / agri_contrasts]
    G --> H[agri_plot_*]
    E --> I[agri_regression]
    I --> J[agri_compare_curves]
    F --> K[agri_cv / agri_bootstrap]
    E --> L[agri_report]
```

### Regras de boas práticas

1. **Declare o delineamento antes de ajustar**: a unidade experimental
   determina a estrutura de variância.
2. **Não pescar p**: a seleção de modelo deve ser baseada em critérios
   pré-definidos (AIC, BIC, validação cruzada), não em significância.
3. **Verifique sempre os resíduos**: convergência não é suficiente.
4. **Registre as decisões**: use `agri_audit()` para rastrear o que foi
   feito e por quê.
5. **Use sementes fixas**: reprodutibilidade é essencial para ciência.

### Exercícios

<details>
<summary>Exercício 1 (Nível Básico)</summary>

Ajuste um modelo Poisson para os dados `agri_disease` usando `agri_glm()`.
Compare os resultados com os da chamada direta a `glm()`.

```{r}
# Sua resposta aqui
```

</details>

<details>
<summary>Exercício 2 (Nível Intermediário)</summary>

Para os dados `agri_germination`, ajuste um modelo binomial com `agri_glm()`
e outro com `agri_model(family = "auto")`. Compare as estimativas.

```{r}
# Sua resposta aqui
```

</details>

<details>
<summary>Exercício 3 (Nível Avançado)</summary>

Use `agri_workflow()` para analisar os dados `agri_splitplot` como um
delineamento split-plot. Verifique se o pacote detectou corretamente a
estrutura de parcela principal.

```{r}
# Sua resposta aqui
```

</details>

### Como citar

```{r}
citation("agriGLMflow")
```

```{r}
packageVersion("agriGLMflow")
R.version.string
```

```{r}
sessionInfo()
```
